臺灣新竹地方法院民事裁定　　　　　　100年度消債聲字第6號
聲　請　人
即 債務 人　王婧即王苑陵
代　理　人　張宛華律師
上列聲請人因消費者債務清理條例聲請免責事件，本院裁定如下
：
    主  文
聲請人即債務人王苑陵應予免責。
    理  由
一、按法院依消費者債務清理條例為終止或終結清算程序之裁定
    確定後，除債務人有薪資、執行業務所得或其他固定收入，
    而普通債權人之分配總額低於債務人聲請清算前二年間可處
    分所得扣除自己及依法應受其扶養者所必要生活費用之數額
    者，或債務人有（一）於七年內曾依破產法或本條例規定受
    免責；（二）隱匿、毀損應屬清算財團之財產，或為其他不
    利於債權人之處分；（三）捏造債務或承認不真實之債務；
    （四）因浪費、賭博或其他投機行為，致財產顯然減少或負
    擔過重之債務，而生開始清算之原因；（五）於清算聲請前
    一年內，已有清算之原因，而隱瞞其事實，使他人與之為交
    易致生損害；（六）明知已有清算原因之事實，非基於本人
    之義務，而以特別利於債權人中之一人或數人為目的，提供
    擔保或消滅債務；（七）隱匿、毀棄、偽造或變造帳簿或其
    他會計文件之全部或一部，致其財產之狀況不真確；（八）
    故意於財產及收入狀況說明書為不實之記載，或有其他故意
    違反本條例所定義務之行為者外，應以裁定免除債務人之債
    務，消費者債務清理條第132 條、第133 條及第134 條定有
    明文。又債務人雖有前開各項事由，惟其情節輕微，且法院
    審酌普通債權人全體受償情形及其他一切情狀，認為適當者
    ，亦得為免責之裁定，同條例第135條亦規定甚明。
二、經本院函詢各全體無擔保債權人陳述意見，覆以：就聲請人
    商請協商時之欠款新台幣（下同）1,074,306 元之債務而言
    ，聲請人為民國（下同）57年10月28日出生，現年方43歲，
    推算至其法定退休年齡65歲為止（依勞動基準法第54條規定
    ），尚有22年之工作能力，自不可因事後罹病而主張免責，
    若法院准許聲請人免責則有違公平正義。聲請人之消費性質
    皆非生活必要之支出，顯屬奢侈、浪費之性質；聲請人過度
    不當消費以致積欠債務，由消費明細可知，聲請人明知恐有
    無法清償債務之虞，卻又於91年7 月間申辦萬泰商業銀行之
    現金卡時，於91年度計提領現金56,015元、92年度計提領38
    ,118元、93年度計提領211,634 元、94年度計提領108,113
    元，其交易往來期間，多次大額借款，且採循環小額繳款，
    大量刷卡消費後即不履行債務；聲請人每月均未繳清消費款
    ，顯見已無法以現金支應生活開支，仍刷卡代扣非維持基本
    生活所必須之投資欠款；聲請人欠款原因係履履從事與經濟
    狀況顯不相當非民生必需之消費，圖利用清算程序規避應負
    擔之償還責任，有違消費者債務清理條例之立法目的；聲請
    人前曾於95年9 月2 日透過消費金融案件無擔保債務協商機
    制，由最大債權銀行國泰世華銀行與聲請人簽署協議書，依
    該契約規定，聲請人同意自95年10月起，分96期，利率百分
    之10，且每月10日清償16,302元，依各債權銀行比例清償各
    項債務，至全部清償為止，期間共繳納4 期之金額，聲請人
    於96年3 月7 日毀諾債務協商成立之契約，致債務越滾越多
    ；足見聲請人借款前並未有還款計畫，應認有消費者債務清
    理條例第134 條第4 款「因浪費、賭博或其他投機行為，致
    財產顯然減少或負擔過重之債務，而生開始清算之原因」之
    情形，咸認聲請人不應予以免責等語。
三、查債務人聲請清算事件，前經本院於99年3 月31日以98年度
    消債清字第4 號裁定自99年3 月31日16時起開始清算程序，
    並同時終止清算程序確定在案，有上開本院98年度消債清字
    第4 號裁定在卷可稽。是依首揭規定，本院應依職權裁定是
    否免除債務人之債務。經查：
（一）債務人於本院裁定開始清算程序後，於98年10月間復遭原
      任職公司資遣，透過人力仲介公司提供之短期工作，以每
      小時110 元之收入貼補家用，嗣後雖於99年5 月間經EPIS
      TAR 公司通知任用，本薪每月18,000元，惟債務人因工作
      過度，舊傷復發，手腕疼痛不堪，預計9 月中旬離職就醫
      治療，有勞保局加退保證明及台北縣技工工友職業工會繳
      費收據、EPISTAR 公司任用通知函、建功骨科外科診所診
      斷證明書2 紙，堪認聲請人於裁定開始清算程序後並無薪
      資、執行業務所得或其他固定收入。又債務人因97年3 月
      間開始強制扣薪3 分之1 ，致實際領取薪資約每月5,114
      元，且自承聲請人之配偶孫鴻楠該期間並無工作，其收入
      來源僅每月婆婆孫桂蘭領取中低收入津貼6,000 元，後經
      調降為1,500 元，有臺灣新竹地方法院執行命令（97年度
      執舜字第3502號）、新竹市東區中低收入老人生活津貼申
      請調查表、新竹市政府100 年8 月10日府社教字第100009
      1108號函可稽。經參酌行政院主計處公告之98年度最低生
      活費用，台灣省平均每人每月最低生活費支出為9,829 元
      ，則聲請人於清算前兩年間之可處分所得，尚不足以支付
      聲請人清算前兩年自己之必要支出，是本件應無首揭消債
      條例第133 條前段所定不免責事由之適用，依法本應予免
      責。
（二）又消債條例所規定之浪費、賭博或其他投機行為，其認定
      難有統一之客觀標準，因每一債務人之情況而有所不同。
      關於其認定之標準，究採寬鬆，抑或嚴苛予以審核，法院
      本應視具體事件而定，蓋何種生活方式屬奢侈浪費，與債
      務人成長之生活環境、背景及經歷，均有密切關係。又法
      院判斷債務人之生活程度有無奢侈浪費之事實，倘採寬鬆
      標準，則金融機構將面臨消費者惡意不清償債務或僅清償
      部分債務之道德危機，實非立法之真意所在；反之，法院
      從嚴審核，則難以達成使陷於經濟上困境之消費者，有重
      建更生機會之立法目的，是法院於認定債務人有無奢侈浪
      費之行為，並進而決定是否作成免除清償責任之裁定，乃
      應參酌債務人之財產、收入、負債及家庭生活必要支出等
      因素，以社會一般通念整體考量債務人之生活情況而定，
      尚不得僅就債務人之支出內容加以論斷。查，本件依國泰
      世華銀行所檢附之歷史消費明細表及萬泰商業銀行所檢附
      之客戶交易明細表所示，聲請人預借現金之消費帳款，均
      係發生於91年至95年期間，然衡以當時聲請人與其配偶均
      尚有工作收入之狀況，依一般社會通念仍屬日常合理消費
      ，要難認為屬奢侈浪費情事。是故聲請人是否確有投機、
      奢侈、浪費之行為，而屬消債條例第134 條第4 款規定之
      情形，仍非無疑，本件應無嚴予苛責之理由。
（三）又本件復查無其他證據可資認定債務人浪費、賭博或其他
      投機行為等消債條例第134 條所定各款之不免責事由，債
      務人復無消債條例第133 條之事由，亦如前述，自應准予
      債務人免除債務。
四、綜上所述，本院審酌債務人生活狀況，與其積欠債務之消費
    內容、原因，尚無以認定聲請人有消債條例第133 條前段或
    第134 條各款所定之不應免責情形存在，則聲請人聲請免責
    ，自應准許，爰裁定如主文。
中    華    民    國   100    年    10    月    31    日
                  民事第一庭    法  官  陳順珍
上為正本係照原本作成。
如不服本裁定，應於裁定送達後10日內，以書狀向本院提出抗告
，並繳納抗告費新臺幣壹仟元。
中    華    民    國   100    年    10    月    31    日
                                書記官  陳筱筑